【裁判字號】    97,聲更(一),2
【裁判日期】    971230
【裁判案由】    聲請供訴訟費用之擔保
【裁判全文】
臺灣高等法院民事裁定                 97年度聲更(一)字第2號
    聲  請  人
    即上訴  人  甲○○
    訴訟代理人  張清浩律師
    相  對  人
    即被上訴人  乙○○    以前籍設台北市○○○路○段318
    訴訟代理人  湯明亮律師
    複  代理人  周明榮律師
聲請人聲請命相對人供訴訟費用之擔保事件，經最高法院廢棄發
回，本院裁定如下：
    主      文
相對人應於本裁定送達後七日內，以新臺幣拾柒萬伍仟零陸拾陸
元為聲請人供訴訟費用之擔保。
    理      由
一、本件聲請意旨略以：民事訴訟法第96條第1項規定， 裁定命
    原告供訴訟費用之擔保，係為避免在我國無生活業務中心地
    之原告任意興訟，致被告支出訴訟費用，有難以求償之虞，
    此處應限縮解釋為中華民國政府統治權及司法權實際所及之
    台灣地區，方符立法本意。退步縱認大陸地區仍屬中華民國
    領土，相對人於92年2月7日出境後未再入境，已遭戶政機關
    認定遷出國外，其因刑事詐欺罪遭通緝，客觀上沒有住於台
    灣地區一定地域之事實，是其在臺灣並無住所。相對人雖提
    出經大陸地區公證處公證之聲明書，僅證明相對人在大陸地
    區設有居所，聲明書上地址記載台北市○○路191號8樓，可
    見其主觀上沒有久住大陸地區之意思，是其並未提出在大陸
    地區設有戶籍之證明。則相對人在台灣及大陸地區在主觀上
    均無久住一定區域之意思，客觀上亦無住於某一定區域之事
    實。雖聲請人在本件訴訟中已於原審為本案言詞辯論，惟此
    係因不知相對人在中華民國內無住所，直到本審準備程序中
    始知相對人在中華民國無住所而有應供訴訟費用擔保之原因
    ，民事訴訟法第96條規定於總則編，第二審程序亦有適用，
    爰依民事訴訟法第96條第1項前段及第97條等規定， 聲請命
    相對人供訴訟費用之擔保等情。
二、相對人則以： 相對人之住所在台北市○○○路○段318巷19
    號，雖自92年2月7日出境至大陸後，因刑事詐欺案件被通緝
    而住於大陸迄今，係戶政機關自行登載相對人遷出國外，並
    非相對人有廢止上開住所之意思。雖台灣台北地方法院94年
    度婚字第148號離婚事件於送達訴訟文件上載明 「已拆遷」
    ，亦不能因而認定相對人有廢止之意思離去上開住所，則相
    對人在中華民國有住所， 與民事訴訟法第96條第1項前段規
    定不符云云。
三、按原告在中華民國境內無住所、事務所及營業所者，法院應
    依被告之聲請，以裁定命原告供訴訟費用之擔保，民事訴訟
    法第96條第1項前段定有明文。 其立法意旨無非係因原告於
    中華民國無住所、事務所及營業所者，將來訴訟終結命其負
    擔賠償訴訟費用時，難免執行困難，為保全被告利益，始設
    此預供訴訟費用擔保之規定。又民法第20條第1項規定， 依
    一定事實足認以久住之意思，住於一定之地域者，即為設定
    其住所於該地；又依一定事實，足認以廢止之意思離去其住
    所者，即為廢止其住所，民法第20條及第24條分別定有明文
    ，顯見我國民法關於住所之設定，兼採主觀主義及客觀主義
    之精神，必須主觀上有久住一定地域之意思，客觀上有住於
    一定地域之事實，該一定之地域始為住所，兩者缺一不可。
四、經查：
  (一)相對人之戶籍於82年12月24日即設於台北市○○○路○段318
    巷19號， 有戶籍謄本記事欄可按（本院聲字卷第3頁）；且
    交通部在對訴外人方師銘、徐瑞雲（即相對人之妻）及相對
    人請求遷讓房屋事件中（台灣台北地方法院89年度重訴字15
    45號），當承審法官於89 年8月31日至現場即台北市○○○
    路○段318巷19號房屋勘驗時，相對人在現場陳稱：「已在該
    處住十多年」、「（問住處除方師銘外，尚有何人居住？）
    答：我、方師銘、我太太徐（誤植為許）瑞雲、方謙倩」，
    有勘驗筆錄可佐（該案卷第25頁反面、第26頁），堪認：相
    對人主觀上自82年間有設籍於上址之意思，客觀上亦有居住
    於該址之事實，而得認定相對人之住所設於上址。
  (二)又依卷附相對人之入出境紀錄 （本院聲更(一)卷第33-34頁）
    顯示：其於92年2月7日出境大陸後即未再有入境臺灣之紀錄
    ，其後係戶政機關逕行註記「遷出國外」，有相對人之護照
    、法務部戶役政連結作業系統資料可按（本院96年度重上字
    第394號卷第63、73 頁），則相對人辯稱：其係因刑事詐欺
    案件被通緝而不敢返台，暫住大陸，本人並無廢止上開住所
    之意思尚非無據，即尚難逕以相對人於92年2月7日出境，遭
    戶政機關註記遷出國外逕行認作其有廢止上開住所意思之事
    實。然查前揭台北地方法院89年度重訴字第1545號判決諭知
    ：相對人、徐瑞雲應自上開台北市○○○路○段318巷19號房
    地遷出；嗣雖經該2人提起第二審上訴（ 本院90年度重上字
    第116號），惟因該2人於第二審訴訟程序中之90年6月27 日
    、7月18日言詞辯論均未到庭而視為撤回上訴， 並經本院發
    函通知無異議而確定，亦有上開判決、言詞辯論筆錄及本院
    所發函件等可稽（影印卷宗外放）。其後徐瑞雲於94年間對
    相對人提起離婚訴訟（ 台北地方法院94年度婚字第148號）
    ，因相對人戶籍仍設於上開台北市○○○路○段318巷19號，
    法院因而將94年3月11日之言詞辯論期日通知送達該址，業
    經郵務機關於送達信封上註記「已拆遷」、「遷移新址不明
    」等字，亦有送達信封足憑（影印卷宗外放）。可見：在交
    通部對相對人取得遷讓房屋勝訴確定判決後，遲至94年3 月
    間上開台北市○○○路○段318巷19號房屋業已拆除而不存在
    ，基此事實，相對人主觀上無可能仍存設定住所於該處之意
    思，客觀上亦無居住該處之可能，已足認定相對人在斯時有
    廢止台北市○○○路○段318巷19號住所之意思甚明。相對人
    仍辯稱：其並無廢止設定該址為住所之意思，顯與事實及邏
    輯不符，而無足採。
  (三)相對人前雖曾陳述：伊另設定住所於台北市○○路191號8樓
    （本院聲更(一)卷第7頁反面）， 並舉相對人在大陸出具聲明
    書上記載之地址台北市○○路191號8樓為憑（本院重上卷第
    80頁）。惟查相對人從未居住於台北市○○路191號8樓，業
    經本院囑台北市政府警察局松山分局查明據覆：相對人之父
    唐文發表示明確，有該分局97年12月2日北市警松分刑字第0
    9732539700號函可按（本院聲更(一)卷第32頁），嗣亦經相對
    人承認從未住過此址，未設定住所於此址在卷（本院聲更(一)
    卷第41頁）， 可見相對人並無設定住所於台北市○○路191
    號8樓之情。
  (四)依上所陳，相對人在臺灣地區，自94 年3月間因原住所台北
    市○○○路○段318巷19號業已廢止，另亦無設定住所於台北
    市○○路191號8樓，復查無其有設定其他地址為住所之事實
    ，堪認其現今在臺灣地區並無住所。另相對人自92年2月7日
    即出境至大陸地區，於答辯狀一向記載「暫住大陸」、「相
    對人係因刑事詐欺案被通緝，方不敢自大陸返台，非相對人
    有廢止國內住所，遷出大陸之意思」 （本院聲字卷第9頁）
    ，益見相對人主觀上並無在大陸地區設定何一處所為住所之
    意思，堪認相對人於大陸地區亦無設定任何住所。
五、綜上所述，相對人現在臺灣地區及大陸地區均無設定住所，
    且本院調查相對人之名下並無任何資產，亦有稅務電子閘門
    財產所得調件明細表可參（本院聲更(一)卷第20頁）。又本件
    訴訟雖經聲請人於原審已為言詞辯論，惟係至聲請人提起第
    二審上訴後，在第二審訴訟程序中經本院認為有必要依職權
    訊問相對人，相對人並未到場後始查知上情，聲請人旋即向
    本院聲請命相對人供訴訟費用之擔保，核與民事訴訟法第97
    條但書規定相符，則聲請人為本件聲請，為有理由。
六、末按法院命原告供擔保者，應於裁定中定擔保額及供擔保之
    期間；定擔保額，以被告於各審應支出之費用總額為準，民
    事訴訟法第99條定有明文，此條款規定於總則編，第二審訴
    訟程序亦有適用。查相對人在原審請求聲請人及另一被告簡
    代維連帶給付8,218,896元 及自原審起訴狀繕本送達翌日起
    算之法定遲延利息，經原審判決聲請人及另一被告簡代維應
    給付8,218,896元及自95年8月5 日起算之法定遲延利息，第
    一審裁判費業經相對人繳納，則聲請人提起第二審上訴，就
    其上訴部分之訴訟標的金額為4,109,448 元，第二、三審應
    徵裁判費各為62,533元；又第三審採取律師強制代理制度，
    該審律師費用支出之酬金，依民事訴訟法第466條之3第1 項
    規定為訴訟費用之一部，則此部分酬金應包含於訴訟費用供
    擔保之範圍，而第三審律師酬金之計算，參考司法院訂定發
    布之「法院選任律師及第三審律師酬金核定支給標準」第 4
    條第1項第1款、第5 條規定：民事財產權之訴訟，於訴訟標
    的金額或價額3%以下範圍內，斟酌案情之繁簡、訴訟之結果
    及律師之勤惰定之，但最高不得逾50萬元，參以本件上訴部
    分之訴訟標的金額逾400萬元，因認第三審之律師酬金以5萬
    元為適當。綜上所述，相對人應為聲請人提供訴訟費用之擔
    保金額總計為175,066元（62,533+62,533+50,000 =175,066
    ）。
七、據上論結：本件聲請為有理由， 依民事訴訟法第96條第1項
    ，裁定如主文。
中    華    民    國    97    年    12    月    30    日
                    民事第一庭
                        審判長法  官  張耀彩
                              法  官  盧彥如
                              法  官  林金吾
正本係照原本作成。
如不服本裁定，應於收受送達後10日內向本院提出抗告狀，並應
繳納抗告費新台幣１千元。
中    華    民    國    97    年    12    月    30    日
                              書記官  張淑芳


司法院資訊處製作；財團法人民間司法改革基金會備份。
